【裁判字號】    88,家上,276
【裁判日期】    890829
【裁判案由】    終止收養關係
【裁判全文】
臺灣高等法院民事判決  八十八年度家上字第二七六號
      上  訴  人  甲○○
                              .
      訴訟代理人  曾肇昌律師  住新竹市○○路一七四號
      被上訴人    乙○○      .
      訴訟代理人  鄒光燕律師
右當事人間請求終止收養關係事件，上訴人對於中華民國八十八年八月十日臺灣新竹
地方法院八十八年度家訴字第七號第一審判決提起上訴，本院判決如左：
    主    文
上訴駁回。
第二審訴訟費用由上訴人負擔。
    事    實
甲、上訴人方面：
一、聲明：
(一)、原判決廢棄。
(二)、被上訴人在第一審之訴駁回。
二、陳述：除與原判決記載相同者，茲引用之外，補稱：
(一)、被上訴人因腰椎水腫受壓迫而影響腦神經之運作，現已處於精神喪失之狀態，訴
    外人張信美、張新平、張永平覬覦被上訴人財產，乃誣指上訴人惡意遺棄，煽動
    被上訴人終止收養，圖謀被上訴人財產。
(二)、上訴人於五歲時，即前往美國，民國七十九年間被上訴人為延續香火，而收養上
    訴人，於收養之初即知上訴人無法與之同住，茲主張上訴人未返國以盡照顧之義
    務，而惡意遺棄云云，當非有據。
(三)、被上訴人於八十二年間開刀之時，上訴人因在美求學，未克返台照顧被上訴人，
    惟曾先後寫信或電話慰問，並擬接被上訴人赴美就醫養護，卻遭被上訴人拒絕，
    自非不聞不問，實無惡意遺棄被上訴人之主觀意思。至被上訴人與訴外人張信美
    、張新平、張永平暨上訴人之生父張宗平間因財產糾紛而心存嫌隙，與兩造間之
    收養關係，當屬無涉。
三、證據：除援用第一審所提證據外，補提代筆遺囑、台灣新竹地方法院八十三年度
    自字第四五號刑事判決、本院八十四年度上訴字第一六四號刑事判決等件影本為
    證，並聲請訊問證人劉秀麗。
乙、被上訴人方面：
一、聲明：駁回上訴。
二、陳述：除與原判決記載相同者，茲引用之外，補稱：上訴人自出生後，即隨同其
    生父張宗平住居於台中縣豐原市，與行動不便長住竹東之被上訴人，鮮少見面。
    上訴人於七十二年六月二十六日，更遠赴美國洛山磯長住，兩造並無特殊之感情
    。被上訴人於七十九年間收養上訴人，實基於被上訴人與張宗平間之兄弟情誼，
    今張宗平不法侵害被上訴人之財產，兄弟情誼已失，被上訴人無法與上訴人維持
    收養關係，亦有終止收養之重大事由。
三、證據：除援用第一審所提證據外，補提戶籍謄本、診斷證明書、殘障手冊、行政
    院勞工委員會八十九勞職外字第五○八三○六號函、本院八十七年度訴字第四一
    五號民事判決、最高法院八十九年度台上字第九六九號民事裁定、被上訴人股票
    點交清冊、建物登記謄本為證。
    理    由
一、本件被上訴人主張：伊因天生腰椎破裂，腰椎部水腫，下肢殘障，不良於行，未
    娶妻生子，基於與胞弟張宗平之兄弟情誼，於七十九年八月十四日收養其次子即
    上訴人為養子，惟上訴人長住美國，於收養後，僅分別於八十年、八十二年暑假
    返台探視被上訴人，嗣伊於八十二年九月四日因下肢蜂窩炎住進省立新竹醫院，
    於八十三年一月間轉入台北新光醫院實施腦部及腰椎部開刀手術，情況十分危險
    ，上訴人卻未曾表示關切，且自伊與張宗平為財產涉訟後，迄今數年，不但未返
    台探視，亦未曾捎信請安，對伊之去信亦不予回覆，顯屬惡意遺棄。再伊與張宗
    平因財產糾紛，形同陌路，無法維持兄弟情誼，致使兩造間亦難有父子之情，而
    有終止收養之重大事由等情，爰依民法第一千零八十一條第二款、第六款規定，
    求為判命終止兩造間收養關係之判決。
二、上訴人則以：伊五歲即離台赴美，被上訴人於七十九年間為延續香火，收養伊為
    養子，收養之初伊曾利用暑假返台探視被上訴人，嗣因被上訴人命伊專心求學，
    再加上伊課業繁忙，而未能返台探親，惟伊有以書信和電話與被上訴人連絡，後
    因被上訴人不予回信且拒聽電話，伊始作罷，並未惡意遺棄被上訴人。且縱伊生
    父與被上訴人間有財產糾紛，亦與被上訴人為傳承子嗣而收養伊之行為無涉等語
    ，資為抗辯。
三、上訴人主張被上訴人已精神喪失，係受張信美、張新平、張永平操縱，始提起本
    件訴訟云云，惟經本院命被上訴人親自到庭，其不但能了解本院訊問之內容，並
    能予以作答，足證意識清楚，並無上訴人所指精神喪失之情事，先予敘明。
四、查上訴人係六十七年十二月五日出生，為張宗平之子，七十二年八月二日移居美
    國，七十九年八月十四日為被上訴人所收養，被收養後曾於八十年、八十二年暑
    假返台探視被上訴人等事實，為兩造所是認，並有戶籍謄本、入出境資料資附卷
    可參（原審卷六八頁、本院卷二九、三○頁）。茲被上訴人主張上訴人有民法第
    一千零八十一條第二款惡意遺棄及同條第六款之重大事由，請求終止收養，是否
    有理，析述如下：
(一)、上訴人有無惡意遺棄：
１、被上訴人主張上訴人自八十二年返美後即對伊不予聞問，係屬惡意遺棄云云，上
    訴人則以：係被上訴人叫伊專心求學，伊功課繁忙，又要打工，無暇返台探親，
    並非惡意遺棄等語。
２、按養子女與養父母之關係，除法律另有規定外，與婚生子女同，民法第一千零七
    十七條定有明文，而養父母與養子女之親屬關係，亦為直系血親關係，依民法第
    一千一百十四條至第一千一百十六條規定，固有互負扶養之義務，惟查被上訴人
    係先天肢障，兩造於七十九年成立收養關係時，上訴人年僅十一歲，長年在美國
    居住，有殘障手冊、戶籍謄本及入出境資料可佐（本院卷七二、二九、三○頁）
    ，上訴人並無返台與被上訴人居住之可能，為被上訴人於收養上訴人當時所明知
    ，而上訴人係由其本生父母扶養及監護，被上訴人無須照顧上訴人，且無須支付
    上訴人生活教養費用，上訴人於八十年、八十二年暑假雖曾返台，亦僅由父母陪
    同前往被上訴人住所探視而已，並未與被上訴人同住並受被上訴人照顧等事實，
    並為兩造所不爭執，是兩造訂立收養契約之主要目的，在延續被上訴人之香火而
    已，應無疑義。嗣被上訴人以上訴人之生父母張宗平與葉敏世於八十三年間趁其
    生病住院之際，侵占被上訴人之財產，而自訴該二人偽造文書及侵占等罪嫌，並
    提起民事侵權行為損害賠償訴訟等情，有本院八十七年度上更(二)字第七四號侵占
    等案件判決書、本院八十七年度訴字第四一五號侵權行為損害賠償事件之判決書
    及最高法院八十九年度台上字第九六九號民事裁定附卷足稽（原審第十頁、本院
    卷第一○三至一○九頁），而上訴人自本生父母與被上訴人涉訟後即未曾返台探
    望被上訴人等情，亦為兩造所不爭執，據上訴人陳稱係生母未令其返台之故（本
    院卷四五頁），上訴人夾雜在本生父母與養父間，角色尷尬可以想見，其未能經
    常與被上訴人連絡或探望被上訴人，顯有不得已之苦衷。況上訴人目前年僅二十
    一歲，仍在國外大學求學，課業繁忙，被上訴人經濟能力尚佳，有被上訴人之遺
    囑附卷足考（本院卷四○至四三頁），被上訴人到庭亦自承有雇人照料起居，並
    有弟妹照顧，上訴人並未構成惡意遺棄等語（本院卷一一七頁），而兩造收養之
    目的既在延續香火，而無收養之實，上訴人主觀上亦無惡意遺棄之意圖。是被上
    訴人主張上訴人惡意遺棄，請求終止收養，即非有據。
(二)、有無終止收養之重大事由：
    被上訴人主張張宗平不法侵害伊之財產，兄弟情誼喪失，被上訴人無法與上訴人
    維持父子情感，而有終止收養之重大事由等語，上訴人辯稱：被上訴人與伊生父
    母間之糾紛，與伊無涉，被上訴人不得以此終止收養關係云云。按養父母或養子
    女之一方，有民法第一千零八十一條第一款至第五款以外之其他重大事由者，他
    方得請求法院宣告終止收養關係，為同條第六款所明定，而所謂其他重大事由，
    係指養親子間之感情與信賴出現破綻，無法回復原來之狀態而維持有如親子般之
    關係，即屬難以繼續收養關係之重大事由。查被上訴人自八十三年間與上訴人之
    生父母張宗平、葉敏世間因財產糾紛涉訟，已如前述，雙方感情交惡多年，未能
    改善。而由被上訴人於本院審理時所言：「他爸爸想要我的財產」、「我還沒過
    世，他（指上訴人）就要我的財產」等語，可知被上訴人對上訴人之感情與信任
    ，已受其與張宗平夫婦關係惡劣之影響。而張宗平、葉敏世所涉之侵占及偽造文
    書罪，業經本院判處有期徒刑二年六月，雖尚未確定，惟其與被上訴人間之民事
    侵權行為損害賠償訴訟，則經本院判決應賠償被上訴人新台幣一千一百九十三萬
    六千七百二十七元，並經最高法院裁定上訴駁回確定，有前述判決書及裁定書可
    佐，是被上訴人與上訴人生父母交惡，導因於上訴人生父母之不當行為，咎雖不
    在被上訴人，亦不在上訴人，惟上訴人因此而對上訴人之感情與信賴發生變化，
    收養關係實難繼續維持，依前所述，即係有終止收養關係之重大事由。
五、被上訴人主張上訴人惡意遺棄而終止收養，固非有據，惟其主張有其他難以維持
    收養關係之重大事由，請求終止收養關係，即屬有理，應予准許。原審判決終止
    兩造間之收養關係，理由雖有不同，惟結論一致，仍應予以維持。上訴意旨指摘
    原判決不當，求予廢棄改判，為無理由，應予駁回其上訴。
六、據上論結，本件上訴為無理由。依民事訴訟法第四百四十九條第一項、第七十八
    條，判決如主文。
中      華      民      國    八十九    年      八      月    二十九    日
                                臺灣高等法院民事第民五庭
                                    審判長法  官  黃  熙  嫣
                                          法  官  蔡  芳  齡
                                          法  官  黃  小  瑩
右正本係照原本作成。
如不服本判決，應於收受送達後二十日內向本院提出上訴書狀，其未表明上訴理由者
，應於提出上訴後二十日內向本院補提理由書狀（均須按他造當事人之人數附繕本）
上訴時應提出委任律師或具有律師資格之人之委任狀；委任有律師資格者，另應附具
律師及格證書及釋明委任人與受任人有民事訴訟法第四百六十六條之一第一項但書或
第二項（詳附註）所定關係之釋明文書影本。
中      華      民      國    八十九    年      九      月      一      日
                                          書記官  李  佳  樺
附註：
民事訴訟法第四百六十六條之一（第一項、第二項）：
對於第二審判決上訴，上訴人應委任律師為訴訟代理人。但上訴人或其法定代理人具
有律師資格者，不在此限。
上訴人之配偶、三親等內之血親、二親等內之姻親，或上訴人為法人、中央或地方機
關時，其所屬專任人員具有律師資格並經法院認為適當者，亦得為第三審訴訟代理人
。


司法院資訊處製作；財團法人民間司法改革基金會備份。
